【裁判字號】    95,選上更(二),83
【裁判日期】    950615
【裁判案由】    違反公職人員選舉罷免法
【裁判全文】
臺灣高等法院臺中分院刑事判決    95年度選上更(二)字第83號
上  訴  人
即  被  告  乙○○
            丁○○
上 列 二人
共      同
選任辯護人  徐文宗律師
上  訴  人
即  被  告  甲○○  男  52歲.
                    身分證統一.
                    住彰化縣彰.
            丙○○原名洪鄧錦.
                    女  52歲.
                    身分證統一.
                    住彰化縣彰.
上 列 二人
共      同
選任辯護人  汪紹銘律師
上列上訴人因違反公職人員選舉罷免法案件，不服臺灣彰化地方
法院93年度選訴字第1號中華民國93年11月23日第一審判決 （起
訴案號：臺灣彰化地方法院檢察署92年度選偵字第20號），提起
上訴，經本院判決後，最高法院第二次發回更審，本院判決如下
：
    主  文
原判決撤銷。
乙○○、丁○○共同連續對於有投票權之人，交付賄賂，而約其
投票權為一定之行使，各處有期徒刑拾月，均褫奪公權貳年，均
緩刑年。香皂禮盒貳拾捌盒及丁○○名片拾張，均沒收之。
甲○○、丙○○共同連續對於有投票權之人，交付賄賂，而約其
投票權為一定之行使，各處有期徒刑捌月，均褫奪公權壹年。均
緩刑貳年。丁○○名片拾張，沒收之。
    事  實
一、丁○○係彰化縣彰化市第2選舉區第15屆市民代表候選人，
    乙○○與丁○○係夫妻關係，甲○○係同市五權里里長，丙○○（原名洪鄧錦綢，於民國《下同》93年3月12日更名）
    與甲○○係夫妻關係，丁○○與甲○○分別係同一選區之市
    民代表及里長候選人，而楊旭真（52年9月6日生，為該選區
    年滿20歲以上有投票權之公民，其所涉及投票收賄、投票行
    賄罪犯行，業經原審法院以92年度選訴字第5號依序判處投
    票收賄罪有期徒刑3月，褫奪公權2年；共同連續投票行賄罪
    有期徒刑6月，褫奪公權3年。應執行有期徒刑8月，褫奪公
    權3年，緩刑3年確定）係同市五權里第15鄰之鄰長，為甲○○所選任，另林阿塗（已於92年9月29日死亡，其父親為同
    市崙平里第14鄰之鄰長，其所涉投票收賄罪犯行，亦經原審
    法院以92年度選訴字第5號判處有期徒刑5月，褫奪公權3年
    ，緩刑3年）與乙○○則係舊識。
二、丁○○前當選彰化縣彰化市第13屆市民代表，於次屆市民代
    表選舉落選後，即尋思參與競選91年同市第15屆市民代表選
    舉（係屬法定之政治上選舉），而為求能順利當選（投票日
    為91年6月8日），竟與乙○○、甲○○、丙○○共同基於對
    於有投票權之人，交付賄賂，而約其投票權為一定行使之概
    括犯意聯絡，於 91年2月間起，乙○○、丁○○即大量購入
    每盒新臺幣（下同）100元之香皂禮盒（每1盒內有麗仕廠牌
    之香皂6塊、沐浴乳及洗髮乳各1瓶），並於91年4月初某日
    ，由乙○○與丁○○將前開香皂禮盒數十盒及丁○○之名片
    數張，送至同市○○○路22巷69號甲○○、丙○○住處兼里
    長辦公室內，藉由甲○○、丙○○2人不知情之女兒將於同
    年4月14日訂婚、先行發送喜餅之機會，將上開香皂禮盒及
    丁○○名片夾帶喜餅向該里有投票權之選民發放，以為候選
    人丁○○買票；並另由乙○○將所購買之香皂禮盒28盒，以
    車輛載運至同市○○街89巷39號林阿塗住處，委請林阿塗將
    上開香皂禮盒發送給同市崙平里第14鄰之有投票權之選民，
    並囑請林阿塗以口頭向收受上開賄賂之人轉達支持候選人丁○○當選之意，以約其投票權為一定之行使，林阿塗雖明知
    不得對於有投票權之人交付賄賂而約其投票權為一定之行使
    ，但在林阿塗收下，尚未及交付賄賂行為之預備階段，嗣為
    警搜出上開預供行賄之禮盒，但仍與丁○○、乙○○共同基
    於對於有投票權之人，預備賄賂之概括犯意聯絡，收受前開
    供行賄所用之香皂禮盒28盒。
三、甲○○、丙○○於收受前開香皂禮盒及丁○○之名片後，於
    同年4月7至8日內之某時，由甲○○聯絡楊旭真至其前開住
    處兼里長辦公室，由丙○○將4盒香皂禮盒交付有投票權之
    楊旭真，並告以：「香皂禮盒是代表丁○○要送的，如果沒
    有理想的支持對象，請支持一下代表候選人丁○○」等語，
    楊旭真收受上開香皂禮盒4盒，遂允諾而許以其投票權為一
    定之行使；丙○○並另將20盒香皂禮盒及不詳數量之丁○○
    名片、喜餅交付楊旭真，委請楊旭真將附有丁○○名片之香
    皂禮盒20盒夾帶喜餅，發送與楊旭真住居之金馬大鎮第2期
    社區住戶，用以為候選人丁○○買票，楊旭真亦明知不得對
    於有投票權之人交付賄賂而約其投票權為一定之行使，竟仍
    與丁○○、乙○○、甲○○、丙○○，共同基於對於有投票
    權之人，交付賄賂，而約其投票權為一定行使之概括犯意聯
    絡，收下丙○○所交付、以供行賄之香皂禮盒及丁○○之名
    片，即於同年4月10日至13日內之某日中午12時許，攜帶前
    開香皂禮盒1盒（附有丁○○之名片1張），前往同市○○路
    ○ 段53巷16號4樓，交付有投票權之趙淑珍（53年2月24日生
    ，為該選區年滿20歲以上有投票權之公民），為候選人丁○○買票（趙淑珍所涉投票收賄罪，業經原審法院以92年度選
    訴字第5號判處有期徒刑2月，褫奪公權1年，緩刑2年確定在
    案），另於同年4月間之某日中午，攜帶香皂禮盒1盒（內附
    丁○○之名片1張），前往同市○○路○段53巷7號5樓，交付
    有投票權之林麗玲（52年7月24日生，為該選區年滿20歲以
    上有投票權之公民），為候選人丁○○買票（林麗玲所涉投
    票收賄罪部分，亦經原審法院以92年度選訴字第5號判決投
    票受賄罪有期徒刑2月，褫奪公權1年，緩刑2年確定在案）
    ，分別向收受香皂禮盒及丁○○名片之趙淑珍、林麗玲等人
    告稱：「香皂禮盒是代表丁○○要送的，如果沒有理想的支
    持對象，請支持一下代表候選人丁○○」等語，而約其投票
    權為一定之行使，趙淑珍、林麗玲並允諾許以其投票權為一
    定之行使。
四、嗣於同年5月1日下午4時10分許，在同市○○路○段53巷16號
    6 樓楊旭真住處為警查獲，並扣得楊旭真所收受之賄賂即香
    皂禮盒4盒及供行賄所用之丁○○名片13張；又於同年月2日
    上午1 時許，為警在林麗玲住處扣得林麗玲所收受之賄賂香
    皂禮盒1盒（內附丁○○之名片1張）；復於同年月2日上午2
    時許，在趙淑珍住處扣得趙淑珍所收受之賄賂香皂禮盒1盒
    （所附之丁○○名片1張未扣案）；再於同年月2日晚上11時
    4分許，在林阿塗住處，為警查獲乙○○交付林阿塗欲供行
    賄而尚未發送之香皂禮盒28盒，而循線查悉上情。
五、案經彰化縣警察局彰化分局報請臺灣彰化地方法院檢察署檢
    察官偵查起訴。
    理  由
壹、證據能力部分：
一、證人楊旭真、林麗玲、趙淑珍之警、偵訊筆錄：
(一)、按被告以外之人於審判外之言詞或書面陳述，除法律有規定
    者外，不得作為證據。被告以外之人於偵查中向檢察官所為
    之陳述，除顯有不可信之情況者外，得為證據。又被告以外
    之人於檢察事務官、司法警察官或司法警察調查中所為之陳
    述，與審判中不符時，其先前之陳述具有較可信之特別情況
    ，且為證明犯罪事實存否所必要者，得為證據。刑事訴訟法
    第159條第1項、第159條之1第2項、第159條之2分別定有明
    文。
(二)、查，本件證人楊旭真於91年5月2日警詢時業已坦承在其住處
    扣得之香皂禮盒4盒係被告丙○○所交付，被告丙○○並告
    知係被告丁○○拿名片請其幫忙發送及拜託支持，並表示如
    沒有支持之對象，請支持被告丁○○各等語明確，復於同日
    檢察官偵查時表示對於證人趙淑珍、林麗玲所陳述關於其拿
    香皂禮盒交付及請其等支持被告丁○○之情節，均無意見，
    並願與被告丙○○對質等語；而證人趙淑珍、林麗玲已就證
    人楊旭真交付其等香皂禮盒之經過情形，於90年5月2日先向
    檢察官陳述明確，並當場同意就相關過程至警察局製作筆錄
    ，而證人趙淑珍、林麗玲於同日所製作之警詢筆錄，其內容
    亦與其等向檢察官所陳述者相同，嗣經檢察官再次訊問，證
    人趙淑珍、林麗玲復仍為相同之陳述，是以，證人楊旭真、
    趙淑珍、林麗玲固於原審審理時均否認前情，證人楊旭真改
    稱香皂禮盒及被告丁○○之名片係其夫許耀薪拿回家中，而
    非其至被告甲○○住處兼里長辦公室時，為被告丙○○所交
    付；證人趙淑珍、林麗玲則除坦承確實收受香皂禮盒外，其
    餘交付時之情形，均答以不記憶（見原審卷93年11月9日審
    判筆錄第9頁至25頁）。然斟酌證人楊旭真係於91年5月1日
    下午4時10分許，為警在其住處查獲香皂禮盒4盒及被告丁○○名片13張，隨即至警察局製作警詢筆錄，詳細交待收受香
    皂禮盒之經過及發送之對象，嗣警員亦依證人楊旭真之供述
    至證人趙淑珍、林麗玲住處查獲同樣式之香皂禮盒，而證人
    趙淑珍、林麗玲係分別為警在90年5月2日上午1、2許在其等
    住處查獲香皂禮盒各1盒，隨即至彰化縣警察局保安隊由檢
    察官訊問及員警製作警詢筆錄（此觀卷內證人趙淑珍、林麗
    玲之訊問筆錄自明，斯時檢察官亦在警察局指揮偵辦此案）
    ，顯見證人楊旭真、趙淑珍、林麗玲在前開警詢、偵查中之
    陳述，距離案發時間較近，對於經過情形記憶自較清晰，且
    無時間權衡利害得失或受他人之干預，就證人楊旭真、趙淑
    珍、林麗玲陳述當時之外部客觀情況而言，其等陳述具有可
    信性，復無其他顯不可信之情況存在，故其等在警詢及偵查
    中向檢察官所為之陳述，均具有證據能力，而得為證據。
二、證人林阿塗之警詢筆錄：
(一)、按被告以外之人於審判外之言詞或書面陳述，除法律有規定
    者外，不得作為證據。又被告以外之人有於審判中死亡之情
    形，其於檢察事務官、司法警察官或司法警察調查中所為之
    陳述，經證明具有可信之特別情況，且為證明犯罪事實之存
    否所必要者，得為證據，刑事訴訟法第159條第1項、第159
    條之3第1款分別定有明文。
(二)、證人林阿塗於警詢時所為陳述，係屬被告以外之人於審判外
    之言詞陳述，原則上不得作為證據。然證人林阿塗已於92年
    9月29日死亡，有死亡證明書1紙在卷可稽（見臺灣彰化地方
    法院檢察署92年度選偵字第20號卷第38頁），事實上已無從
    再行傳喚至本院作證，觀諸其於91年5月2日警詢時對於在其
    住處扣得之香皂禮盒28盒係被告乙○○在91年4月初某日所
    交付，並囑其發送給該鄰（即崙平里14鄰）各戶以支持被告
    丁○○參選，已供述明確，翌日檢察官訊問時亦為相同之陳
    述（見同署91年度選偵字第101號偵查卷第7頁）。本院審酌
    證人林阿塗前開陳述，既係於查獲當日所為，自無足夠時間
    仔細衡量其陳述之利害、或有他人介入、干擾之情況，且核
    與其翌日於檢察官偵訊時所供相符，就證人林阿塗陳述當時
    之外部客觀情況而言，其陳述具有特別可信性，且為證明本
    案被告等犯罪事實存否所必要，參諸前開規定，即具有證據
    能力，得作為證據。
貳、實體部分：
一、訊據上訴人即被告（以下簡稱被告）乙○○、丁○○、甲○○、丙○○均矢口否認有何違反公職人員選舉罷免法之犯行
    ，咸辯稱：證人楊旭真、林麗玲、趙淑珍、林阿塗警詢時之
    證述，為傳聞證據，並無證據能力云云。被告乙○○另辯稱
    ：訂購香皂禮盒是因為經營樂隊生意所需，往例都有送禮，
    丁○○並不知道訂禮盒之數量，伊並未送香皂禮盒給甲○○
    、丙○○，且係因為經營樂隊生意經常將車輛停放在林阿塗
    住處門口，為了表示感謝之意才送香皂禮盒28盒給林阿塗，
    至於楊旭真住處查獲之香皂禮盒，係伊送給楊旭真之夫即其
    同學許耀薪，請他介紹客戶，並非行賄之用，至於扣案之名
    片係做生意使用，與競選用之名片不同，且因樂團係以丁○○為代表人，是以其名片交付許耀薪亦屬常情等語；被告丁○○另辯稱：因為伊在經營樂隊，每年都會送香皂禮盒給客
    戶，伊未以香皂禮盒行賄等語；被告甲○○另辯稱：乙○○
    並沒有送香皂禮盒到伊住處，伊女兒結婚時僅有發送喜餅而
    已，並未送香皂禮盒，伊亦未以電話要楊旭真來拿香皂禮盒
    發送各等語；被告丙○○則辯以：伊只有拿約10盒喜餅給楊
    旭真，請其拿給金馬2期社區的住戶吃，伊並沒有拿香皂禮
    盒及被告丁○○之名片給楊旭真行賄等語。
二、經查：
(一)、被告乙○○將28盒香皂禮盒交給證人林阿塗之用意，已據證
    人林阿塗於警詢、偵查中證述明確，證人林阿塗於警詢時證
    稱：「乙○○確有於91年4月初開車運送禮盒麗仕牌28盒至
    我住處，託我分送給庄內較熟悉的，並轉達【拜託一下、支
    持一下】。」「（乙○○託你轉達【拜託一下、支持一下】
    等語你知道係何意思？）乙○○之妻丁○○要參選本屆市民
    代表眾所皆知，今乙○○如此行徑意思已很明確，乙○○要
    我替渠分送禮盒給庄內較熟悉的，並轉達【拜託一下、支持
    一下】係要大家支持渠妻順利當選」等語（見彰化縣警察局
    彰化分局0000000000號警詢卷第37頁反面、同上檢察署91年
    度選他字第371號偵查卷第58頁及其背面）；於偵查中證稱
    ：「（查扣之香皂禮盒28盒何來？）在91年4月初乙○○以
    車子載運到我家中。」「（有交代你何事嗎？）他叫我支持
    他太太丁○○，並叫我分給鄰內之人，叫鄰內之人支持，但
    我不敢發」等語（見同署91年度選偵字第101號偵查卷第7頁
    ），並有在證人林阿塗住處所扣得之香皂禮盒28盒可資佐證
    。證人林阿塗嗣後固改稱：當時伊戴安全帽聽不清楚（指被
    告乙○○拜託支持被告丁○○一事），被告乙○○確實沒有
    請伊轉送住戶云云。然由證人林阿塗嗣後對於檢察官訊問內
    容，倘涉及賄賂之問題，即多數答以「不清楚」，對於其自
    己前後不符之陳述亦略稱「現在講的實在」等情觀之，足見
    證人林阿塗乃因衡量自身利害關係，為免其亦遭刑事訴追始
    翻異前供，自以證人林阿塗前開未假思慮所為之陳述較為可
    信，且與事實相符。況被告乙○○所稱停放經營樂隊車輛之
    地點，經警員帶同證人林阿塗至現場勘查結果，被告乙○○
    停放車輛之位置係在證人林阿塗住處對面，並未阻礙證人林
    阿塗家人出入，且停放地點之土地所有權人也非證人林阿塗
    或其家人，此有現場照片、現場圖、地籍圖、土地登記簿謄
    本在卷可稽（見同署91年度選偵字第101號卷第19頁以下）
    。以被告乙○○車輛係停放在證人林阿塗住處對面之第三人
    土地上，如欲表達感謝之意，亦當將香皂禮盒致贈該第三人
    ，其竟贈28盒之香皂禮盒予林阿塗，此舉顯悖於常情，核屬
    飾卸之詞，無足採信。被告乙○○顯係為求被告丁○○當選
    ，基於交付賄賂之意思，將香皂禮盒28盒交付予具有共同犯
    意聯絡之林阿塗，以供交付予有投票權人賄賂之事實，堪以
    認定。
(二)、證人楊旭真在被告甲○○之住處兼里長辦公室，收受被告丙○○交付之香皂禮盒4盒，其後又基於共同對於有投票權之
    人，交付賄賂之犯意，收受供行賄所用之香皂禮盒約20盒及
    被告甲○○、丙○○嫁女兒之喜餅，證人楊旭真復將香皂禮
    盒連同喜餅一併交付趙淑珍、林麗玲，請趙淑珍、林麗玲支
    持被告丁○○，並經趙淑珍、林麗玲允諾而收受香皂禮盒之
    事實，業據證人楊旭真於警詢時及偵查中供陳明確（見同上
    警詢卷第14頁至第17頁91年5月1日警詢筆錄、同上檢察署91
    年度選偵字第99號卷第16頁背面，91年5月2日偵訊筆錄），
    核與證人林麗玲、趙淑珍於警詢、偵查中證述之情節相符（
    見警卷第26頁、31頁，91年5月2日警詢筆錄、同上偵查卷第
    13頁背面、14頁，91年5月2日偵訊筆錄），並有分別在證人
    楊旭真、趙淑珍、林麗玲住處扣得之香皂禮盒足憑。證人楊
    旭真固於原審結證稱：香皂禮盒及被告丁○○名片係其夫許
    耀薪拿回住處，名片係其自行放入香皂禮盒，連同被告甲○○、丙○○女兒之喜餅交付趙淑珍、林麗玲，意在幫忙被告
    乙○○、丁○○招攬生意各等語，以及證人林麗玲、趙淑珍
    在原審證稱：有收到楊旭真送來之香皂禮盒，其餘交付當時
    情形，均不記憶等語（見原審卷第242頁背面、243頁、244
    頁背面、245頁）。然證人楊旭真於91年5月2日警訊時，已
    明確表示香皂禮盒係其親至被告甲○○里長辦公室，由被告
    丙○○所交付，已如前述，其於偵查初訊時並證稱：「我願
    意與甲○○太太對質，我先生知道情形，他有與我一同去載
    東西」等語（見同上偵查卷第16頁背面偵訊筆錄），則其嗣
    後改稱其夫許耀薪拿回香皂禮盒，無非附和被告乙○○所供
    ：「有拿10盒香皂禮盒給許耀薪，希望幫忙宣傳生意」，並
    藉以迴護被告甲○○、丙○○之詞。蓋證人楊旭真之夫並未
    對其告知香皂禮盒及被告丁○○名片之用途，業據楊旭真供
    承在卷，則證人楊旭真顯無自動將被告丁○○之名片放入香
    皂禮盒與喜餅一併交付趙淑珍、林麗玲之必要；倘單純發送
    喜餅，亦無併送香皂禮盒並刻意夾帶被告丁○○名片之理，
    若意在幫忙宣傳、招攬生意，又何以證人趙淑珍、林麗玲均
    不記憶交付當時，證人楊旭真所提及之宣傳話語，而證人趙
    淑珍、林麗玲於收受時，除喜餅外尚附有1盒香皂禮盒，縱
    證人楊旭真未主動告知，證人趙淑珍、林麗玲竟未加詢問即
    予收受，亦與情理有違。何況，證人趙淑珍在偵訊中證稱：
    「（楊旭真在何時把內有丁○○名片的香皂禮盒送給你們，
    有何交代？）在91年4月14日之前的幾天，連同里長甲○○
    女兒的喜餅一起把香皂交給我，並跟我講說，如果本次選舉
    我沒有適當的人選就選丁○○，她是拿到我家給我的，禮盒
    裡有丁○○名片」等語；林麗玲則證稱：「（楊旭真在何時
    把內有丁○○名片的香皂禮盒送給你們，有何交代？）日期
    是在3月底4月初，她拿甲○○女兒的喜餅連同香皂禮盒給我
    ，說喜餅是里長送的，選舉時我如果沒有適當的人選，可以
    考慮看看禮盒裡面名片的丁○○」等語（見同上偵查卷第13
    頁背面、14頁），不僅距離案發時間接近，不假思索其他利
    害關係，其等記憶較為清晰可信，並與證人楊旭真於警詢、
    偵訊證詞相符。由此益證證人楊旭真於警詢、偵訊證詞相符
    。由此益證證人楊旭真、趙淑珍、林麗玲於原審所為翻異之
    詞，均不足採信。又，楊旭真、趙淑珍、林麗玲依序係52年
    9 月6日、53年2月24日、52年7月24日出生，均係上開選區
    年滿20歲以上有投票權之公民，其等因本件涉犯刑法第143
    條第1項投票受賄罪，依序被原審法院判處有期徒刑三月、
    二月、二月確定各情，有原審法院92年度選訴字第5號判決
    書附卷足憑（見原審法院92年度選訴字第5號影印卷第67頁
    至72頁）。職是，被告甲○○、丙○○確與被告乙○○、丁○○共同基於交付賄賂之概括犯意聯絡，由被告丙○○將香
    皂禮盒交付有投票權之楊旭真，楊旭真則許以為投票權一定
    之行使，而同意收受，並於收受後，再與與被告乙○○、丁○○、甲○○、丙○○共同基於交付賄賂之概括犯意聯絡，
    連續交付前開香皂禮盒予同社區有投票權之趙淑珍、林麗玲
    ，趙淑珍、林麗玲則許以為投票權一定之行使，而收受前開
    香皂禮盒之事實，亦堪認定。
(三)、被告丁○○係於91年4月23日登記參選彰化縣彰化市第15屆
    市民代表，而被告丁○○所屬之第2選舉區包括其在內共有
    10名候選人登記參選，此有彰化縣彰化市公所93年4月26日
    彰市民政字第0930015806號函及所附之候選人登記參與時間
    名冊在卷可憑（見原審卷第78頁以下），而被告丁○○已連
    續參選第13、14及15屆之市民代表選舉，其中第13屆順利當
    選，亦據被告丁○○自承在卷，足見被告丁○○確積極參與
    市民代表之選舉，而第15屆被告丁○○所屬之選舉區僅6名
    市民代表名額，競爭可謂相當激烈，被告丁○○既在當選第
    13屆市民代表後，未能於次屆連任，仍繼續參與第15屆之選
    舉，其為求勝選之決心，堪認即為本件行賄之動機。又被告
    乙○○、丁○○自91年2月間至同年4月間陸續向金星（筆錄
    誤植為銀星）贈禮品企業社訂購香皂禮盒共計7千餘盒，已
    據證人林韋君、葉永銀證述在卷（見同上檢察署91年度選他
    字第813號偵查卷第38頁、39頁），並有出貨單19張在卷足
    憑。被告乙○○、丁○○固辯稱：訂購香皂禮盒係因經營樂
    隊生意，欲致送客戶之禮品，與選舉並無關係，而且當時被
    告丁○○尚未決定是否參選云云。惟查，姑不論證人葉永銀
    已於偵查中具結證稱：與被告乙○○是第一次交易等語（見
    同上卷第39頁），即依被告乙○○、丁○○自行提出之收據
    觀之（見同上檢察署92年度選偵字第20號卷第57頁至92頁）
    ，其等自89年起向金星贈禮品企業社訂購指甲剪、香皂、杯
    子等不同種類之禮品，所訂購之數量，於89年間為4840份、
    90年間為5690份，且訂購時間分布在各該年度之各月份，縱
    認被告乙○○、丁○○往年確有向金星贈禮品企業社訂購禮
    品致送客戶之情形，然在91年2月至4月短短3個月內，被告
    乙○○、丁○○即訂購香皂禮盒多達七千餘份，難謂與其等
    往年訂購禮品之情形相符。況且近年來候選人為求當選，競
    相提早賄選活動者，比比皆是，被告乙○○、丁○○大量訂
    購香皂禮盒之時間，與第15屆市民代表選舉登記日已甚為接
    近，被告丁○○又非第一次參選，當知競選活動須耗費相當
    之人力、物力及時間進行規劃，其既有心參選，絕無可能在
    登記參選前1、2個月仍未決定是否參選；而被告乙○○雖謂
    訂購禮品之事均為其所負責，被告丁○○並不清楚，然被告
    丁○○於原審已自承知悉訂購禮品一事，復曾親自簽收出貨
    單（見卷附出貨單），被告丁○○對於訂購禮品之目的自知
    之甚詳，其事後辯以毫不知情，委無足採。
(四)、證人即受託印製被告丁○○名片之蕭史壁固於原審結證稱：
    被告丁○○之名片及競選用之傳單均為伊所印製，名片並無
    競選標語，僅有被告丁○○之姓名、調解委員會職稱、電話
    等，而競選傳單會有請求支持之標語等語（見原審卷第14頁
    至16頁）。惟查，被告丁○○經營樂隊生意，確有使用名片
    之需要，扣案之名片印製之初，其目的縱係營業樂隊生意使
    用，但並不表示該名片不能移作其他用途，本件被告乙○○
    、丁○○除透過交付香皂禮盒告知受贈者於選舉時請支持被
    告丁○○外，收受香皂禮盒之人可能根本不認識被告丁○○
    ，其等附上被告丁○○名片之用意即在加深投票權人之印象
    ，是名片上實不需要任何明示為選舉用或支持被告丁○○之
    標語或文字。從而，自不能以名片上未有選舉文宣或標語，
    即反推扣案之名片、香皂禮盒即與選舉無關，故證人蕭史壁
    之證詞尚不足採為有利被告之證據。
(五)、被告乙○○、丁○○雖否認曾送香皂禮盒至被告甲○○之住
    處兼里長辦公室，被告甲○○、丙○○亦辯稱未自被告乙○○、丁○○處收受香皂禮盒云云。然在證人楊旭真及趙淑珍
    、林麗玲等人住處所扣得之香皂禮盒，均係證人楊旭真至被
    告甲○○之住處兼里長辦公室，由被告丙○○親自交付，而
    證人楊旭真之所以會至被告甲○○住處兼里長辦公室，亦係
    被告甲○○打電話通知其前往，只是於楊旭真抵達時，被告
    甲○○剛好不在辦公室內，而由被告丙○○交付香皂禮盒、
    名片，並表示選舉時請支持被告丁○○云云，被告丙○○亦
    有說名片係被告丁○○所交付，此均據證人楊旭真證述在卷
    ，已詳述如前。被告甲○○既先行打電話請證人楊旭真至其
    住處兼辦公室，其目的當係欲藉喜餅之發送一併交付香皂禮
    盒賄賂，被告甲○○對於行賄之意，實難諉為不知；而被告
    甲○○、丙○○交付證人楊旭真之香皂禮盒與被告乙○○、
    丁○○向金星贈禮品企業社所訂購者相符，亦據證人林韋君
    、葉永銀證述在卷，佐以被告乙○○、丁○○均稱不認識證
    人楊旭真，被告甲○○、丙○○復無甘冒風險自行訂購式樣
    相同之香皂禮盒，為被告丁○○賄選之理。由此益徵證人楊
    旭真所證香皂禮盒係被告乙○○、丁○○送至被告甲○○里
    長辦公室內之證詞，要非虛妄。被告乙○○、丁○○、甲○○、丙○○間就本件交付賄賂予有投票權之人，而約為一定
    之行使之犯行，有犯意之聯絡及行為之分擔，堪以認定。證
    人許耀薪、林阿祿於原審並本院更(一)審所證：乙○○發送其
    等香皂禮盒係要求渠等介紹生意云云，均不足採為有利於被
    告之證據，要乃迴護之詞，俱不足採。
(六)、綜上所述，被告乙○○等4人上開辯解，均係事後卸責之詞
    ，不足採信，事證明確，渠等上開犯行，均堪認定。
三、核上訴人即被告乙○○、丁○○、甲○○、丙○○四人所為
    ，均係犯公職人員選舉罷免法第90條之1第1項之對於有投票
    權之人，交付賄賂，而約其投票權為一定之行使罪。其中由
    被告將行賄之香皂禮盒28盒，運送至林阿塗住處委請林阿塗
    發送有投票權之選民，並轉請林阿塗以口頭向收受禮盒之選
    民轉達支持投票給丁○○之旨，嗣為警搜出上開欲供行賄，
    而尚未發送28盒香皂禮盒，此部分尚未及交付賄賂之行為階
    段，應認為預備賄賂，此部分被告乙○○、丁○○、林阿塗
    3人間均有犯意聯絡、行為分擔，為共同正犯，均犯上開同
    法第2項之預備犯。被告乙○○、丁○○、甲○○、丙○○
    與楊旭真間，就上開公職人員選舉罷免法第90條之1第1項所
    定之對於有投票權之人，交付賄賂，而約其投票權為一定行
    使之犯行，有犯意聯絡與行為分擔，均應論以共同正犯。又
    被告乙○○、丁○○、甲○○、丙○○4人先後多次對於有
    投票權之人，交付賄賂，及被告乙○○、丁○○、林阿塗同
    上預備犯部分（見司法院大法官會議釋字第152號解釋意旨
    ，預備犯與既遂犯仍應依連續犯規定論擬），而約其投票權
    為一定行使之犯行，犯罪構成要件相同，顯係基於概括之犯
    意反覆為之，為連續犯，應依刑法第56條之規定論以一罪，
    並加重其刑。
四、原判決認被告乙○○等四人罪證明確，予以論罪科刑，固非
    無見。惟原判決未就被告乙○○、丁○○、林阿塗三人所為
    預備犯部分於事實及其理由記載及說明；且其理由內未見說
    明所憑以認定楊旭真、趙淑珍、林麗玲三人於上開選舉係具
    有投票權之人之依據；並沒收部分，亦有部分不當（詳如後
    述），未陳明詳敘，均有未恰。被告四人上訴意旨否認犯罪
    ，雖不足取，惟原判決既有上開可議之處，自應由本院撤銷
    改判。本院審酌選舉乃民主政治最重要之表徵，須由選民評
    斷候選人之才德、品行、學識、操守、政見而選賢與能，其
    攸關國家政治之良窳甚鉅，而賄選為敗壞選風之主要根源，
    不惟抹滅實行民主政治之真意，亦影響選舉之公正性與社會
    之風氣，扭曲選舉制度尋求民意之真實性，被告等人不思以
    正道取信選民，竟以交付賄賂賄選之方式，妨害投票之公正
    、公平及純潔，原不宜輕恕，惟斟酌被告等人交付之賄賂為
    香皂禮盒，價值非鉅，及被告等人犯罪之動機、目的、手段
    、智識程度、生活狀況、犯罪所生之犯害及犯後仍飾詞圖卸
    刑責等一切情狀，量處被告乙○○、丁○○各有期徒刑十月
    ，被告甲○○、丙○○有期徒刑八月，並均依公職人員選舉
    罷免法第98條第3項之規定，併宣告被告乙○○、丁○○褫
    奪公權2年、被告甲○○、丙○○褫奪公權1年。被告乙○○
    前於75年間曾因賭博罪，經原審法院判處有期徒刑五月確定
    ，並於76年4月3日易科罰金執行完畢；被告戴育瓔分別於75
    年、76年間亦因賭博案件，經原審法院分別判處有期徒刑五
    月、六月確定，且於76年2月24日、77年1月21日易科罰金執
    行完畢，被告乙○○、丁○○前受有期徒刑以上刑之宣告，
    執行完畢後，五年內未曾受過有期徒刑以上刑之宣告；另被
    告甲○○、丙○○2人前均未曾受有期徒刑以上刑之宣告，
    此有臺灣高等法院被告全國前案紀錄表4份在卷可按，被告
    乙○○、丁○○、甲○○、丙○○四人因一時短於思慮觸犯
    刑章，經此偵審程序及科刑教訓，當知警惕而無再犯之虞，
    因而認其等四人所宣告之刑，均以暫不執行為適當，併諭知
    被告乙○○、丁○○各緩刑三年，被告甲○○、丙○○各緩
    刑二年，以勵自新。至於公訴人認被告四人犯後仍狡詞否認
    犯行，顯無悔悟之心，就被告乙○○、丁○○部分，各具體
    求處有期徒刑一年六月，被告甲○○、丙○○部分，各具體
    求處有期徒刑十月，惟本院審酌前情，認分別量處如主文第
    2項、第3項所示之刑為適當。就扣案之香皂禮盒共28盒，認
    係被告乙○○、丁○○、林阿塗預備交付之賄賂，應依公職
    人員選舉罷免法第90條之1第3項規定，不問屬於犯人與否，
    沒收之；扣案之被告丁○○名片13張，認雖非屬於賄賂，然
    係被告丁○○所有供行賄所用之物，應依刑法第38條第1項
    第2款之規定宣告沒收。且按沒收係從刑之一種，必須依從
    於主刑而存在。案內之物，倘與被告經認定之犯罪事實無關
    者，即非主刑評價所及，自無依附該主刑項下，宣告沒收之
    餘地。此與法律所定法院應為義務沒收或得依職權沒收之規
    範趣旨有別。準此，本件扣案之香皂禮盒28盒，係乙○○、
    丁○○、林阿塗預備賄選之賄賂，即與甲○○、丙○○之犯
    罪無關，自應在被告乙○○、丁○○二人之主刑項下，諭知
    沒收「28盒香皂禮盒」，原審未依附被告乙○○、丁○○二
    人之主刑項下，另以主文第3項單獨宣告沒收，致原審判決
    主文第2項被告甲○○、丙○○主刑項下，仍受有依附該沒
    收宣告之效果，有適用法則不當之違法。至於，在證人林阿
    塗住處另扣得彰化縣彰化市崙平里第14鄰各戶名冊1份（4張
    ），因已據證人林阿塗陳明：該名冊係於90年間，里幹事蔡
    先生交付用以申辦低收入戶之用，與本案無關等語明確，不
    予宣告沒收。第查，交付賄賂罪，如其已交付給有投票權之
    人收受，則該受賄者係犯刑法第143條之投票受賄罪，其所
    收受之賄賂應依同條第2項之規定沒收，如全部或一部不能
    沒收時，追徵其價額。故犯投票交付賄賂罪者，其已交付之
    賄賂自應依刑法第143條第2項之規定，對其對向犯 (即收賄
    者)所犯投票受賄罪之從刑宣告沒收或追徵。不得依公職人
    員選舉罷免法第90條之1第3項規定諭知沒收。因之在楊旭真
    家中查扣之4盒香皂禮盒及在趙淑珍、林麗玲家中各遭搜出
    之1盒香皂禮盒，於本件不應再行沒收（原審就此6盒禮盒宣
    告沒收，亦有未合），併此敘明。
據上論斷，應依刑事訴訟法第369條第1項前段、第364條，公職
人員選舉罷免法第90條之1第1項、第3項、第98條第3項，刑法第
11條前段、第28條、第56條、第37條第2項、第74條第1、2款、
第38條第1項第2款，判決如主文。
本案經檢察官戊○○到庭執行職務。
中    華    民    國    95    年    6    月  15       日
            刑事第八庭  審判長法  官  羅  得  村
                              法  官  巫  政  松
                              法  官  陳  宏  卿
上列正本證明與原本無異。
如不服本判決應於收受送達後十日內向本院提出上訴書狀，其未
敘述上訴之理由者並得於提起上訴後十日內向本院補提理由書（
均須按他造當事人之人數附繕本）。
                              書記官  顏  子  良
中    華    民    國    95    年    6    月    16     日
附錄本案論罪科刑法條全文：
公職人員選舉罷免法第九十條之一
對於有投票權之人，行求期約或交付賄賂或其他不正利益，而約
其不行使投票權或為一定之行使者，處五年以下有期徒刑，得併
科新台幣四十萬元以上四百萬元以下罰金。
預備犯前項之罪者，處一年以下有期徒刑。
                                                      Ａ


司法院資訊處製作；財團法人民間司法改革基金會備份。
